【裁判字號】    95,易,351
【裁判日期】    950926
【裁判案由】    偽造文書等
【裁判全文】
臺灣嘉義地方法院刑事判決               95年度易字第351號
公  訴  人  臺灣嘉義地方法院檢察署檢察官
被      告  丙○○
            乙○○
            甲○○
上列被告因偽造文書等案件，經檢察官提起公訴（95年度偵字第
4680 號），本院判決如下：
    主  文
乙○○、甲○○共同明知為不實之事項，而使公務員登載於職務
上所掌之公文書，足以生損害於公眾及他人，各處有期徒刑陸月
，如易科罰金，均以銀元參佰元即新臺幣玖佰元折算壹日。「切
結書」壹份沒收。
丙○○共同明知為不實之事項，而使公務員登載於職務上所掌之
公文書，足以生損害於公眾及他人，處有期徒刑肆月，如易科罰
金，以銀元參佰元即新臺幣玖佰元折算壹日。「切結書」壹份沒
收。
   事  實
一、甲○○與乙○○2人無權佔用台灣省私立嘉義博愛仁愛之家
   （下稱仁愛之家）所有坐落嘉義市○○段○○段第33、34地
    號土地及其上門牌號碼嘉義市○○路148號之建物，業經本
    院92年度重訴字第77號判決、台灣高等法院台南分院93年度
    重上字第14號判決及最高法院93年度台上字第2138號裁定確
    定。仁愛之家於94年3月28日向本院民事執行處聲請交還土
    地之強制執行，並經以94年度執字第3319號強制執行在案。
    甲○○、乙○○為阻礙債權人仁愛之家聲請強制執行之進行
    ，竟與丙○○共同意圖損害債權人之債權，並使公務員登載
    不實之犯意聯絡，先由甲○○委託不知情之律師事務所真實
    姓名年籍不詳之小姐繕打切結書，3人在上開地址虛偽訂定
    切結書1份，約定將上開建物、其旁加蓋鐵皮屋及南側空地
    承租使用權以新台幣（下同）180萬元租與丙○○，期間自
    90年6月1日起至100年5 月31日止，嗣於94年5月4日，當仁
    愛之家之代理人引導執行人員至上述地點執行履勘之際，旋
    由乙○○、甲○○及丙○○向本院之執行人員主張並提出上
    開切結書，使執行法院將該不實之事項記載於執行筆錄，以
    此方式隱匿其財產以逃避強制執行，足以生損害於執行程序
    之正確性及損害仁愛之家。
二、案經台灣省私立嘉義博愛仁愛之家報請台灣嘉義地方法院檢
    察署檢察官偵查起訴。
    理  由
一、認定犯罪事實所憑之証據及理由：
    訊據被告乙○○、甲○○及丙○○3人均否認前開犯行，均
    辯稱確有租賃之事實，並提出切結書、貸款明細、銀行帳戶
    往來明細、銀行存摺等件為証。經查：
(一)甲○○與乙○○2人無權佔用仁愛之家所有坐落嘉義市○○
    段○○段第33、34地號土地及其上門牌號碼嘉義市○○路
    148號之建物，業經本院92年度重訴字第77號判決、台灣高
    等法院台南分院93年度重上字第14號判決及最高法院93年度
    台上字第2138號裁定確定，而取得執行名義，嗣仁愛之家於
    94年3月28日向本院民事執行處聲請交還土地之強制執行，
    並經以94年度執字第3319號強制執行在案等情，有本院94
    年度執字第3319號執行卷附卷可稽。
(二)嗣於94年5月4日，仁愛之家之代理人引導執行人員至上述地
    點執行履勘之際，由乙○○、甲○○及丙○○向執行人員主
    張並提出切結書，使執行法院將該事項記載於執行筆錄等情
    ，亦有前開94年度執字第3319號強制執行卷內94年5月4日之
    執行筆錄可資參照。故本案債權人即告訴人業已取得執行名
    義，且已聲請強制執行，而債務人即被告乙○○、甲○○處
    於將受強制執行之際，並於強制執行時將其與被告丙○○間
    簽立切結書之內容告知執行人員，使登載於公文書等情，自
    堪認定。而本案有爭執者係前開切結書是否被告等出於虛偽
    通謀意思表示而簽立。本院認該切結書係屬虛偽，理由如下
    ：
１、依切結書之內容顯示，被告3人之租約期間係自90年6月1日
    起至100年5月31日止，此有切結書附卷可資參照 (本院卷一
    第55頁)。惟查，本院92年度重訴字第77號請求返還土地案
    件，經本院該案件承審法官於92年6月26日上午10時進行勘
    驗時，法官訊問「和平路148號用途」時，被告乙○○稱「
    除了飲食店外，還有附設卡拉OK店，都是自己使用，沒有轉
    租。」，此有勘驗筆錄可資參照 (本院卷二32至34頁)，而
    該勘驗筆錄復經被告甲○○及乙○○於在場人欄簽名。顯見
    於92年6月26日當時和平路148號並未轉租，而對照切結書內
    容，其記載和平路148號業已於90年6月1日轉租，顯見切結
    書之內容係虛假，與事實不符。被告等雖辯稱勘驗筆錄記載
    「除了飲食店外，還有附設卡拉OK店，都是自己使用，沒有
    轉租。」等語係僅指「卡拉OK店是自己使用沒有轉租，不是
    其他皆未轉租」 (見本院卷一第34頁)。惟民事交還土地事
    件之勘驗，其目的在於測量建物占用土地之實際範圍，並在
    於確認建物及土地之實際占有人為何人，便於確定判決之既
    判力範圍，並利於往後之強制執行，故有關勘驗筆錄之記載
    ，當不至於僅記載部分建物之使用情形，卻忽略其餘部分之
    記載，何況觀乎該勘驗筆錄之內容「除了飲食店外，還有附
    設卡拉OK店，都是自己使用，沒有轉租。」其意義係指該案
    所有系爭勘驗之標的即嘉義市○○段○○段3233地號等包括
    建物即門牌號碼嘉義市○○路148號等均為自己使用，而沒
    有轉租等情。另經本院傳訊該案書記官肅琪男到庭行交互詰
    問之結果，亦表示勘驗之標的「都是自己使用，沒有轉租」
    等語，不僅指卡拉OK，尚包括卡拉OK以外之標的，此有本院
    審理筆錄可資參照 (本院卷三第7頁)。故被告等辯稱前揭筆
    錄之記載係僅指卡接OK店沒有轉租云云，尚非可採。
２、查被告乙○○與丙○○簽立之切結書，其內容第三項記載「
    乙方 (即丙○○)必須付甲方 (即乙○○)轉讓費用新台幣
    壹佰捌拾萬元正自生效日每月壹拾萬元整，分十八期付清 (
    自九十年六月一日至九十一年十二月一日」。」而被告3人
    之陳述內容，其說詞亦均一致如前開切結書之內容，且被告
    等並稱其間租金之交付，均係由被告丙○○以現金10萬元於
    交付被告乙○○，而被告乙○○再將現金交由其兒子余國安
    ，而其中有一次被告丙○○並曾親自將現金10萬元存入余國
    安之帳戶，並提出臺灣銀行無摺存入憑條存根及余國安之存
    款存摺為証。經查，90年12月5日確有一筆10萬元之現金存
    入余國安臺灣銀行之帳戶，此有前揭臺灣銀行無摺存入憑條
    存根及余國安之存款存摺附卷可稽 (本院卷第43、44頁)。
    惟此部分縱係被告丙○○存入余國安之帳戶，亦不當然足以
    証明係給付租金之用，被告丙○○曾係余國安騎馬場之學生
    ，是否給付學費亦有可能，惟此均屬於推測，究竟如何尚難
    僅憑前開偶然之存款資料，即任加推測，此部分尚難遽為有
    利於被告等之認定。何況，查被告丙○○陳稱其有二帳戶即
    玉山銀行及大眾銀行 (本院卷三第35頁)，而據其自行提出
    之玉山銀行及大眾銀行之存款往來明細及借款明細觀之，其
    於90年間向玉山銀行借款20萬元、向南山人壽借款14萬元、
    向大眾銀行借款30萬元，91年間向誠泰銀行借款12萬元，此
    有玉山銀行及大眾銀行之交易往來明細足資參照 (本院94
    年度執字第3319執行卷第53至60頁)，此部分事實自堪認定
    。然總計被告丙○○於90年及91年間之借款合計僅76萬元，
    而查被告丙○○玉山銀行之帳戶內90及91年間帳戶內之餘額
    金額甚少，均不超過20萬元，而大眾銀行帳戶內之金額90及
    91年間更呈現欠款之情形，有時甚至欠款20餘萬元，則被告
    丙○○之資金顯然不足，如何依照前開切結書之內容於90年
    6月至91年12月間支付180萬元，此部分自有可疑。被告丙○○雖辯稱經營補習班每月有淨利10餘萬元，惟此部分並未舉
    証以實其說，且如被告丙○○所言屬實，其每月淨賺10餘萬
    元，則何須向銀行貸款支付租金？且為何其王山銀行及大眾
    銀行之帳戶內均無每月資金10餘萬元之流向？甚且大眾銀行
    內之資金呈現負債之情形，足見被告丙○○所言經營補習班
    每月有淨利10餘萬元云云，無非係杜撰資金之來源，委無可
    採。
３、另據被告丙○○於偵查中陳稱92年年中開始掛招牌經營香皂
    花工作室 (偵查交查卷第61頁)。然據告訴人提出之照片顯
    示 (偵查交查卷第84頁)，92年11月19日法院於92年度重訴
    字第77號案件勘驗時，經告訴人拍攝之照片並無香皂花工作
    室之招牌，僅有「新光明檢驗所」之招牌，足見被告丙○○
    之陳述有虛偽情形，且足以証明前揭地點並未出租予被告丙○○。被告甲○○雖等雖辯稱，照片之日期可以調整，而且
    被告丙○○陳稱92年間應係口誤，而係93年間。然查，告訴
    人於92年12月30日向本院92年度重訴字第77號案件所提出之
    追加暨減縮聲明狀係於本院民事庭於92年11月19日上午11
    時勘驗後始提出，符合勘驗後之追加暨減縮等訴訟行為之常
    態，而現場照片又係附於追加暨減縮聲明狀內，從時間點觀
    察，應非臨訟杜撰之相片，應具有証據資格。至於被告辯稱
    係口誤，應係於93年間始經營香皂花，亦足見被告等亦承認
    92年間並無香皂花之招牌。而如果被告辯稱係於93年間始有
    香皂花之招牌屬實，則被告丙○○果真如切結書所示於90
    年6月1日既已承租，且於91年底即已繳納租金完畢，則竟遲
    至93年間始開始經營香皂花工作室，亦不合常情，故被告等
    所辯亦非可採。
４、綜上，被告等辯稱依乙○○與丙○○所簽立之切結書，於90
    年6月1日既已有租約關係，惟丙○○之資金來源無法明確交
    待，而交付資金之過程推說係以現金交付，以迴避証據之查
    核，嗣雖提出一筆余國安之存款資料，惟究竟該筆存款目的
    為何，尚屬不明，自難遽為有利於被告等之認定。另本院92
    年度重訴字第77號請求返還土地案案件勘驗時，該案承審法
    官於92年6月26日上午10時進行勘驗時，被告乙○○已陳稱
    並無轉租情形。又據告訴人提出之照片顯示，被告丙○○陳
    稱92年間已掛牌經營香皂花工作室等情，係屬虛偽。足見前
    開切結書係屬虛偽應堪認定。
５、至於被告提出之戶籍謄本、家戶訪問簽章表、94年4月21日
    民事呈報狀、新田交通公司送貨簽收單、高雄華南報關行收
    費清單、海關香皂花進出口貨物稅費繳納証、本院民事裁定
    、執行處通知、本院民事庭筆錄、判決、答辯狀、亞州皮革
    腦份有限公司股票影本、存証信函、提存書、壹週刊224期
    彩色影本、致仁愛之家陳情書、告訴狀影本、法務部檢察司
    函影本、不起訴處分書、聲請再議書、傳票、悔過書、估價
    單、裁定書等件，業經本院審酌，惟其或與本案無關，或對
    於本案之判決基礎不生影響。至於聲請調取嘉義地檢署95年
    5月16日及6月8日庭訊錄音等資料，亦與本案之判決基礎無
    涉，爰不予調查，附此敘明。
(三)綜上所述，被告甲○○、乙○○、丙○○據前開虛偽簽立之
    切結書而於本院執行處94年5月4日上午10時前往勘驗時向法
    官陳稱其等有租約關係，並經書記官記明於職務上所掌之公
    文書，其等使公務員登載不實之犯行自堪認定。又本案告訴
    人已取得確定之強制執行名義，並已聲請強制執行，債務人
    即被告乙○○、甲○○於將受強制執行之際意圖損害債權人
    之債權而以提出假租約隱匿其財產之行為亦堪認定。而非債
    務人之被告丙○○，與乙○○、甲○○共同實行犯罪，其犯
    行亦堪認定。
二、論罪科刑之理由：
(一)按行為後法律有變更者，適用行為時之法律。但行為後之法
    律有利於行為人者，適用最有利於行為人之法律，刑法第2
    條第1項定有明文。被告行為後，刑法業於94年2月2日修正
    布，於95年7月1日施行，查：(一)修正後之刑法刪除第55條關
    於牽連犯之規定；(二)修正前刑法第33條第5款關於罰金之定
    義規定為「銀元1元以上」，修正後則提高為「新臺幣1,000
    元以上，以百元計算之」；(三)依修正前刑法第41條第1項前
    段規定，易科罰金之折算標準，係以銀元1元以上3元以下折
    算1日（依罰金罰鍰提高標準條例廢止前第2條規定，就其原
    定數額提高為100倍折算1日，即銀元100、200、300元折算1
    日，換算成新臺幣即300、600、900 元折算1日）。該規定
    修正後，易科罰金之折算標準則係以新臺幣1,000、2,000、
    3,000元折算1日。綜合比較新舊法牽連犯、罰金規定及易科
    罰金之折算標準，以修正前之規定，較有利於被告，依刑法
    第2條第1項之規定，應適用修正前刑法之規定。
(二)次按查封之標的物有無租賃情形，固為查封筆錄及拍賣公告
    應行記載之事項，惟租賃關係之有無屬實體事項，執行法院
    無權予以調查認定，從而債務人以不實之租賃情形，使書記
    官登記於職務上所掌之查封筆錄及嗣後登載於拍賣公告，已
    足以生損害於執行程序之正確性及他人，自應成立刑法第
    214 條使公務員登載不實罪。又債務人於將受強制執行之際
    ，意圖損害債權人之債權，而於其所有之不動產，設定租賃
    權與他人，係所有權之行使受限制，亦應解為係隱匿其財產
    ，而成立刑法第356條之損害債權罪，縱其租賃契約為相通
    謀而為虛偽意思表示，惟依民法第87條第1項規定，亦非絕
    對無效，且該租賃契約實質上是否有效，屬民事實體認定問
    題，被告等於形式上既已有處分財產之行為，自應成立該罪
    。
(三)核被告乙○○、甲○○及丙○○3人，均係犯刑法第356條
    損害債權罪及刑法第214條使公務員登載不實罪。被告丙○○雖不具有刑法第356條損害債權罪之債務人身分，惟其與
    被告乙○○、甲○○共同實施犯罪，依刑法第31條第1項仍
    以正犯論。而被告3人有犯意聯絡及行為分擔，為共同正犯
    。被告3人所犯使公務員登記載不實罪及損害債權罪有方法
    結果關係，為牽連犯，應從一重論以使公務員登載不實罪。
    審酌被告乙○○、甲○○不服民事確定判決，意圖規避強制
    執行而與被告丙○○共同為虛偽意思表示而訂立切結書，並
    以虛偽之租賃關係向執行法院陳報，致令執行書記官登載於
    職務上所掌之公文書。本案共犯結構中，被告乙○○、甲○○較具可責性，而被告丙○○雖為共同正犯，惟出於配合之
    意而實行犯罪等一切情狀，分別量處如主文所示之刑，並均
    諭知易科罰金之折算標準。至於供犯罪所用之物「切結書」
    ，為被告3人所有，已如前述，爰依法宣告沒收。
三、適用法律依據：
    刑事訴訟法第第299條第1項前段，刑法第28條、第214條、
    第356條、第55條、第31條第1項、第38條第1項第2款、第2
    條第1項、修正前刑法第41條第1項前段，刑法施行法第1條
    之1第1項、第2項前段，修正前罰金罰鍰提高標準條例第2條
    ，現行法規所定貨幣單位折算新臺幣條例第2條。
本案經檢察官陳志川到庭執行職務
中    華    民    國     95     年    9   月   26    日
                刑事第三庭 審判長法  官 陳仁智
                                 法  官 鄭雅文
                                 法  官 黃義成
右正本證明與原本無異。
如不服本判決，應於送達後10日內，向本院提出上訴狀。
中    華    民    國     95     年    9   月   26    日
                                 書記官 侯麗茹
附錄法條
刑法第356條：
債務人於將受強制執行之際，意圖損害債權人之債權，而毀壞、
處分或隱匿其財產者，處二年以下有期徒刑、拘役或五百元以下
罰金。
刑法第214條：
明知為不實之事項，而使公務員登載於職務上所掌之公文書，足
以生損害於公眾或他人者，處三年以下有期徒刑、拘役或五百元
以下罰金。


司法院資訊處製作；財團法人民間司法改革基金會備份。
